臺灣基隆地方法院民事裁定　　　　　　 99年度事聲字第105號
異　議　人　豐（台灣）商業銀行股份有限公司
即　債權人
法定代理人　韋力行
　　　　　　台新國際商業銀行股份有限公司
法定代理人　吳清文
相　對　人　黃秀嬌
即　債務人
代　理　人　黃教倫律師
上列異議人對於本院司法事務官於民國99年11月18日所為98年度
司執消債更字第25號認可更生方案裁定聲明異議，本院裁定如下
：
    主  文
異議駁回。
    理  由
一、按關於更生或清算之程序，除本條例別有規定外，準用民事
    訴訟法之規定，消費者債務清理條例（下稱本條例）第15條
    定有明文。次按當事人對於司法事務官處理事件所為之終局
    處分，得於處分送達後10日之不變期間內，以書狀向司法事
    務官提出異議。司法事務官認前項異議有理由時，應另為適
    當之處分；認異議為無理由者，應送請法院裁定之。法院認
    第一項之異議為有理由時，應為適當之裁定；認異議為無理
    由者，應以裁定駁回之，民事訴訟法第240 條之4 第1 至3
    項亦定有明文。查本院司法事務官於民國99年11月18日所為
    之98年度司執消債更字第25號裁定，已於同年11月25日送達
    異議人豐（台灣）商業銀行股份有限公司（下稱豐銀行
    ）、台新國際商業銀行股份有限公司（下稱台新銀行），有
    該裁定及本院送達證書附卷可憑，異議人豐銀行於同年12
    月6 日提出異議，異議人台新銀行於同年11月29日提出異議
    ，有異議人所提出之異議狀附卷可按，經司法事務官認異議
    無理由而送請本院裁定，符合上開法律規定，合先敘明。
二、本件聲明異議意旨略以：
（一）豐銀行部分：
      債務人（即相對人）自陳目前任職於極東海鮮熱炒店，每
      月薪資約10,000元，惟未據提出資料佐證，且由債務人之
      更生方案履行期間收入狀況明細表中可知，債務人前曾表
      示收入為17,400元（包含小姑每月資助10,000元），差距
      有7,000 元之多，是否有低報收入之嫌；且債務人所陳之
      祖母是否為其法定扶養義務人，及扶養義務人人數為何？
      有查明之必要，若以需扶養祖母之原因而認定債務人每日
      工作5 小時，月收入10,000元，而裁定認可更生方案，似
      有變相鼓勵有工作能力之人，不思努力增加收入，反藉消
      債條例要求減免其負債，實難認公允，且清償成數僅佔無
      擔保總債務30.44%明顯過低；再者，債務人及其配偶名下
      是否有不動產或其他財產？有無夫妻剩餘財產分配請求權
      亦有查明之必要，以釐清是否有消費者債務清理條例第63
      條第1 項第8 款規定事由，為此聲明異議，請求廢棄原裁
      定。
（二）台新銀行部分：
      債務人每月收入僅10,000元，提出9,000 元清償債務，每
      月僅餘1,000 元，雖債務人之配偶願負擔債務人九成生活
      費用，然因債務人配偶之月薪僅有30,000元，且需扶養兩
      名未成年子女，而以台灣省最低生活標準每月9,829 元計
      算，其於負擔債務人九成生活費用8,846 元、子女生活費
      13,666元及自身之9,829 元後，已超出其每月之收入，且
      債務人之配偶亦聲請更生且獲准開始更生程序，是其有無
      能力於負擔上開費用後，再履行更生方案之還款金額及負
      擔祖母之生活費，實有疑義，故而，以債務人之配偶可負
      擔債務人九成生活費而認可更生方案，顯無履行之可能，
      而有消費者債務清理條例第63條第1 項第8 款規定之應不
      認可之事由，故請求廢棄原裁定，為此聲明異議等語。
三、按債務人有薪資、執行業務所得或其他固定收入，法院認更
    生方案之條件公允者，得不經債權人會議可決，逕依債務人
    之聲請或依職權以裁定認可更生方案，本條例第64條第1 項
    定有明文。經查，相對人以其有不能清償債務之情事，向本
    院聲請更生，經本院於98年6 月17日以98年度消債更字第12
    號裁定准予更生後，本院司法事務官依據本條例第64條第1
    項規定，審酌相對人有固定薪資收入，且提出更生方案之還
    款條件為以每月為1 期，每期清償9,000 元，共計清償8 年
    即96期，清償總金額合計為86萬4,000 元，依該更生方案，
    清償債務之數額雖僅為已申報無擔保及無優先權債權總額
    283 萬8,076 元之30.44 ％；然以相對人目前擔任餐廳外場
    人員，每月收入10,000元，而其配偶從事房屋經銷每月薪資
    30,000 元 ，債務人家庭每月領得政府低收入戶補助4,400
    元，又債務人小姑每月支助10,000元，合計債務人家庭每月
    收入5 萬4,400 元；而債務人家庭支出包括債務人、其配偶
    、2 名未成年子女扶養費以及債務人配偶祖母生活費用，以
    臺灣省基隆地區每人最低生活標準計算債務人、其配偶及祖
    母之每月生活費支出為29,487元、扶養2 名未成年子女扶養
    費以綜合所得稅之免稅額，換算每月扶養金額為6,833 元，
    則每月支出13,666元，是債務人每月家庭支出約為43,153元
    （9,829 ×3 ＋6,833 ×2 ＝43,153元），每月收入扣除支
    出後僅餘11,247元，並審酌清償時所需之轉帳費用等，債務
    人仍提每月清償9,000 元之清償方案，適足證明債務人償還
    債務之誠意及決心，故本院司法事務官以更生方案尚屬公允
    、適當、可行，復無同條例第63條所定不應認可之消極事由
    存在，故不經債權人會議可決，以98年度司執消債更字第25
    號裁定認可該更生方案，並無不當。
四、豐銀行固提出異議以債務人小姑是否已停止資助或其是否
    有低報收入之嫌，又債務人自陳需扶養其配偶祖母，債務人
    是否應扶養之，是否有其他扶養義務人云云；然本件債務人
    清償債務賴由債務人配偶協助，故應以債務人家庭為單位計
    算每月清償數額，則債務人配偶原本自身家庭中所需負擔之
    義務，自應加予計算；而債務人每月薪資10,000元，債務人
    小姑每月資助債務人家庭10,000元等情，分別有本院民事執
    行處99年9 月8 日訊問筆錄及債務人職務證明書在卷可稽（
    詳見本院98年度司執消債更字第25號卷第207 頁、第213 頁
    ），則債務人小姑每月資助債務人家庭10,000元，無異亦分
    擔扶養債務人配偶祖母之扶養義務。又更生債務人之收入可
    否增加以提高還款金額，若無具體可得預期必然實現之情事
    ，即屬未定之數，如強令債務人提出超過其目前經濟能力之
    更生方案，一旦將來債務人無法增加收入，更生方案便無從
    繼續履行，徒使本條例為使債務人獲得重建經濟生活之美意
    落空，是以，更生方案當以債務人可得預期之收入作為評估
    其償還能力之基準；況債務人尚需照顧債務人配偶90旬之祖
    母及2 名未成年子女（分別為11歲及9 歲），雖每日於餐廳
    工作僅5 小時，然其餘時間均需照顧家中長幼，若否，強令
    債務人出外增時工作，債務人家庭勢將額外支出保母費用及
    看護費用等，兩相抵減下，以債務人以勞力工作賺取薪資之
    情，債務人家庭收入未必增加恐更加惡化，更減低清償債務
    之能力；從而，異議人以債務人每天工作時數僅5 小時，應
    積極再兼職以增加收入云云，提出異議，委無可取。另雖異
    議意旨稱債務人清償成數過低云云，惟如前項所述，債務人
    之更生方案應否准許，應審酌債權人與債務人之利益衡平、
    債務人之償債能力與清償誠意及社會公益等因素為綜合判斷
    ，非以還款成數為絕對標準，本院認債務人已依其現有資力
    ，盡最大能力及清理債務之誠信而提出清償方案，是以考量
    異議人與相對人之利益衡平、相對人之償債能力與清償誠意
    及社會公益等因素，難謂原裁定認可相對人之更生方案有欠
    公允之處。異議人雖再以債務人配偶名下是否有不動產、其
    他財產和保險單，有無夫妻剩餘財產分配請求權云云，提出
    異議，惟按夫或妻各自管理、使用、收益及處分其財產；夫
    妻各自對其債務負清償之責（民法第1018條及第1023條第1
    項規定參照），是本件債務人並無以其配偶所得清償其債務
    之權利；又本件係更生程序，債務人夫妻間之夫妻財產制並
    不當然改為分別財產制，除非異議人另訴聲請宣告債務人夫
    妻改用分別財產制，且經法院裁定改為分別財產制後，異議
    人始得行使剩餘財產分配請求權，且更生方案擬定之償債基
    礎，係在於以債務人將來可得預期之經常性收入，於更生期
    間盡其清償能力，以收入所得中之相當數額清償債務，使各
    該債權人得於可能範圍內受最大之清償，而非在清算債務人
    之總體財產，故異議人以此提出異議，亦無可取。
五、台新銀行固提出異議以本件更生方案無履行可能，縱使債務
    人配偶有能力協助更生方案之履行保證，亦應於更生方案中
    記載保證人，惟本院認本件更生方案公允、適當、可行，業
    如上述，且若債務人嗣後未依更生條件履行時，依本條例第
    74條第1 項之規定，債權人得以認可更生方案之裁定為執行
    名義，聲請對債務人強制執行，不致影響債權人之權益，故
    異議人以此異議，亦無理由。綜上所述，本件異議意旨指摘
    原裁定不當，求予廢棄，為無理由，應予駁回。
六、依民事訴訟法第240條之4第3項後段，裁定如主文。
中　　華　　民　　國　 100　　年　　1 　　月　　18　　日
　　              民事庭法　官　周霙蘭
以上正本係照原本作成。
如對本裁定抗告，應於本裁定送達後10日內，向本院提出抗告狀
，並繳納抗告費新臺幣1000元。
中　　華　　民　　國　 100　　年　　1 　　月　　18　　日
                        書記官  王毓嫻
